臺灣彰化地方法院刑事判決　　　　　　　　　　　　　九十三年度訴字第五八四號
　　公　訴　人　臺灣彰化地方法院檢察署檢察官
　　被　　　告　丁○○
　　指定辯護人　本院公設辯護人　乙○○
右列被告因偽造有價證券等案件，經檢察官提起公訴（九十三年度偵字第三二０九號
）及檢察官於審判期日就相牽連之犯罪追加起訴（行使偽造私文書部分），本院判決
如左：
    主      文
丁○○行使偽造私文書，足以生損害於他人，處有期徒刑肆月；丁○○在支票號碼
HTSA0000000號、發票人為臺中區中小企業銀行花壇分行、面額新臺幣壹佰萬元之支
票背面所偽造「戊○○」署名壹枚沒收。又意圖供行使之用，而偽造有價證券，處有
期徒刑壹年捌月；丁○○偽造丙○○、戊○○署名為共同發票人之本票部分沒收。主
刑部分應執行有期徒刑壹年拾月，緩刑肆年。
    事      實
一、丁○○原係彰化縣花壇鄉○○村○○路二五四號「德洛實業有限公司」（下稱德
    洛公司）負責人，基於該公司資金融通之需求，於民國八十二年四月十七日向甲○○借款新臺幣（下同）一百萬元，雙方並約定以每年固定換發同額支票之方式
    作為借款債權之擔保。嗣於八十六年十二月間，丁○○依循前揭約定以德洛公司
    名義簽發支票號碼HTSA0000000號、發票人為臺中區中小企業銀行花壇分行、面
    額一百萬元之支票一張交予甲○○後，因甲○○發現丁○○之個人財務狀況欠佳
    ，為提高該筆借款債權日後獲償之可能，乃於八十七年一月間某日上午，前往上
    址德洛公司即丁○○之住處，要求丁○○命其子女在該張支票後面簽名背書。適
    逢丁○○之子丙○○正欲出門上班，經丁○○告以上情後，丙○○隨即依從指示
    簽名背書，惟因丁○○之女戊○○當時並未同住於上址，事實上已無從取得戊○○本人之親自簽名，詎丁○○為免甲○○再次前來住處催討債務，竟萌生偽造私
    文書之犯意，明知其並未獲得戊○○之授權，而於上開支票背面擅自偽造戊○○
    之簽名背書，復交付不知情之甲○○予以行使，足以生損害於戊○○、甲○○等
    人之權益。
二、其後甲○○即持上開支票於八十七年三月十一日向本院聲請核發支付命令，經本
    院於同年月二十四日核發八十七年度促字第三一三三號支付命令，並於同年四月
二十一日直接送達予丁○○收受。惟甲○○於前揭支付命令送達後之八十七年四
    月下旬某日，又前來丁○○上址住處，要求丁○○必須再以自己名義簽發同額本
    票，並由戊○○、丙○○擔任共同發票人，以使前述一百萬元借款債權更有保障
    。丁○○為求儘速解決該筆債務糾紛，明知並未獲得其子女丙○○、戊○○授權
    於本票上簽名蓋印，竟另基於偽造有價證券之犯意，並意圖供行使之用，在空白
    本票上填載金額為一百萬元及簽署自己姓名為發票人後，隨即在發票人欄同時偽
    造「丙○○」、「戊○○」之簽名，又於彼等二人簽名末端緊接盜蓋「丙○○」
    、「戊○○」之印章，復依甲○○之指示，將發票日期倒填為八十七年三月二十
    四日，以與前揭支付命令之核發日期相互吻合，而偽造該張具備必要應行記載事
    項之本票，並交予不知其未獲實際授權之甲○○收受行使，足以生損害於丙○○
    、戊○○及甲○○之權益。嗣經戊○○接獲法院之民事強制執行命令，查知自己
    亦屬前揭票據關係之債務人，丁○○自知已難繼續掩飾上開犯行，遂於九十三年
    二月二十三日下午一時五十分許親赴臺灣彰化地方法院檢察署，向該管公務員表
    明偽造戊○○支票背書簽名之犯行，而於有權追訴犯罪之機關發覺前，自首該部
    分犯罪並接受裁判（起訴書誤為自首偽造有價證券犯行）。又於該案進行偵查程
    序中，由甲○○於九十三年四月二十六日具狀提出前揭丁○○所偽造之本票一張
    ，始查悉丁○○另涉有偽造有價證券犯行。
三、案經丁○○自首由臺灣彰化地方法院檢察署檢察官偵查起訴，及該署檢察官於審
    判期日就相牽連之犯罪追加起訴。
    理      由
一、本件公訴人原僅就被告丁○○偽造有價證券部分提起公訴，嗣經本院基於發現真
    實之目的，援引刑事訴訟法第一百六十三條第二項前段之規定，依職權調取本院
    八十七年度促字第三一三三號聲請支付命令事件卷宗，由公訴蒞庭檢察官閱卷並
    聽取被告及證人甲○○之陳述後，於審理期日就被告所犯行使偽造私文書部分以
    言詞追加起訴。而被告既係先後涉犯行使偽造私文書及偽造有價證券犯行，屬刑
    事訴訟法第七條第一款所定一人犯數罪之相牽連案件，檢察官於第一審辯論終結
    前以言詞追加起訴，合於同法第二百六十五條第一、二項之要件，就追加起訴被
    告行使偽造私文書部分自屬適法，本院亦應予以審判，先此敘明。
二、右揭事實，業據被告丁○○於本院審理時坦承不諱，核與證人即告訴人甲○○於
    本院審理時證述被告偽造本票及支票背書等情相符，並經證人即被害人戊○○、
    丙○○各於偵查中及本院審理時結證甚詳，復有支票正、反面影本、存款不足退
    票單、本票、同意書、保證書、本院八十七年度促字第三一三三號支付命令、本
    院彰院鵬執癸字第五一五０三號債權憑證各一份附卷可稽，足徵被告前揭自白應
    屬實情。雖告訴人指稱被告係在偽造上開本票後，始於支票背面偽造被害人戊○○之簽名背書等語，惟卷附本票之票載發票日為八十七年三月二十四日，而被告
    自承之實際發票日則為同年四月下旬某日，斯時該張支票早已於八十七年三月五
    日遭金融機構退票，有前揭退票單之記載可憑，告訴人自毋庸在業經退票之支票
    上要求他人背書而增加信用；況告訴人於八十七年三月十一日向本院聲請核發支
    付命令時，所附該張本票背面已有被告偽造之「戊○○」簽名背書，被告更無可
    能於日後始為前揭行使偽造私文書犯行。是以告訴人關於本件本票及支票背書作
    成日期之先後顯有誤會，仍應以被告所言較屬可信，而為本院據以判決之基礎。
    綜上所陳，本案事證已臻明確，被告犯行至堪認定。
三、按行為人在支票背面偽造他人署押，以為背書，其偽造支票背書，在票據法上係
    表示對支票負擔保責任之意思，為法律規定之文書，並非依習慣表示一定用意之
    證明，而其此項行為，足以生損害於他人，故應成立偽造私文書罪（最高法院七
    十年台上字第二一六二號判例要旨參照）。查被告丁○○先於支票背面偽造被害
    人戊○○之簽名背書後持以行使，再偽造被害人戊○○、丙○○簽名及盜蓋彼等
    二人印章於本票發票人欄內，藉以作成偽造之本票，所為係犯刑法第二百十六條
    、第二百十條之行使偽造私文書罪，及同法第二百零一條第一項之偽造有價證券
    罪。被告於支票背面偽造被害人戊○○署名為偽造私文書之部分行為，而偽造之
    低度行為又為行使之高度行為所吸收，均不另論罪；又被告於本票發票人欄同時
    偽造被害人丙○○、戊○○之署名，並於彼等二人簽名末端緊接盜蓋「丙○○」
    、「戊○○」印章等部分行為，亦均為偽造有價證券之全部行為所吸收；而行使
    偽造有價證券之輕度行為，則吸收於偽造有價證券之重度行為中，亦皆不另論罪
    。又被告偽造有價證券之行為本即含有詐欺之本質，而行使偽造私文書犯行固亦
    涉及不法，然被告實施前揭犯行時，並未另自告訴人甲○○處獲致任何財物或利
    益，應無另行構成詐欺取財或詐欺得利犯罪之可言。另被告同時偽造被害人丙○○、戊○○二人署名簽發本票，係一行為侵害兩個法益，仍從一重之偽造有價證
    券罪處斷（最高法院七十三年台上字第三六二九號判例要旨參照）。而被告所犯
    上開行使偽造私文書及偽造有價證券犯行，犯意各別，行為互殊，應予分論併罰
    。查被告於行使偽造私文書犯行遭有權追訴犯罪之公務機關發覺前，向臺灣彰化
    地方法院檢察署自首該部分犯罪並接受裁判，有刑事案件申告單及偵訊筆錄在卷
    為憑，就此部分犯行應依刑法第六十二條前段之規定，減輕其刑。另被告冒用其
    子女之名義簽發本票，目的雖在解決自己遭受告訴人甲○○一再登門催討之困境
    ，然被告基於直系親屬間之信賴與情誼，或自信日後必能取得被害人丙○○、戊○○之諒解，或認為告訴人甲○○於取得法院支付命令後，已足以實現其借款債
    權，至多僅係以該張本票作為臨時性之債權擔保，應不致再以系爭本票向被害人
    丙○○、戊○○索討，故一時失慮而以彼等二人名義偽造本票，被告自身並未獲
    取實質經濟利益，是其所為雖有未洽，然就行為情狀觀之，尚非全無可值同情憫
    恕之處，本院縱予量處前揭偽造有價證券罪名之法定最低度刑有期徒刑三年，與
    被告所為犯行之嚴重程度仍有失諸衡平之憾，似嫌過苛，就被告偽造有價證券部
    分應依刑法第五十九條之規定酌減其刑。爰審酌被告犯罪動機、目的、手段、偽
    造支票背書及偽簽本票使他人承擔票據債務金額之多寡、犯罪之危害程度、被告
    與被害人丙○○、戊○○之親誼關係、被告於本院審理時坦承犯行之態度、具有
    高中肄業學歷之智識程度等一切情狀，分別量處如主文所示之刑，並定其應執行
    之刑，以示懲儆。又被告前未曾受有期徒刑以上刑之宣告，有刑案資料查註紀錄
    表及臺灣高等法院被告全國前案紀錄表在卷可按，其經此教訓，當知警惕，應無
    再犯之虞，本院審酌上情，認主文所宣告之刑以暫不執行為宜，爰併宣告緩刑四
    年，以啟自新。
四、被告在支票號碼HTSA0000000號、發票人為臺中區中小企業銀行花壇分行、面額
    一百萬元之支票背面所偽造「戊○○」署名一枚，應依刑法第二百十九條之規定
    宣告沒收；而被告及其冒用被害人丙○○、戊○○為共同發票人所簽發之上開本
    票，僅被害人丙○○、戊○○為發票人部分係屬偽造，被告自己之簽名既為真正
    ，其為發票人部分則仍屬有效之票據，不在應依法沒收之列，本院僅能就被告所
    偽造被害人丙○○、戊○○署名為共同發票人之本票部分，依刑法第二百零五條
    之規定諭知沒收（最高法院九十二年度台上字第六一三四號刑事判決要旨參照）
    。
據上論斷，應依刑事訴訟法第二百九十九條第一項前段，刑法第二百十條、第二百十
六條、第二百零一條第一項、第五十五條、第六十二條前段、第五十九條、第五十一
條第五款、第七十四條第一款、第二百十九條、第二百零五條，罰金罰鍰提高標準條
例第一條前段，判決如主文。
本案經檢察官郭緯中到庭執行職務。
中    華    民    國    九十三    年       十       月      二十一      日
                              臺灣彰化地方法院刑事第三庭
                                  審判長法官  李  進  清
                                  法      官  紀  佳  良
                                  法      官  高  文  崇
右正本證明與原本無異。
如不服本判決，應於判決送達後十日內向本院提出上訴狀( 須附繕本 )。
告訴人或被害人對於判決如有不服具備理由請求檢察官上訴者，其上訴期間之計算係
以檢察官收受判決正本之日期為準。
                                  法院書記官  謝  志  鑫
中    華    民    國    九十三    年       十       月      二十八      日
刑法第二百十條
偽造、變造私文書，足以生損害於公眾或他人者，處五年以下有期徒刑。
刑法第二百十六條
行使第二百十條至第二百十五條之文書者，依偽造、變造文書或登載不實事項或使登
載不實事項之規定處斷。
刑法第二百零一條第一項：
意圖供行使之用，而偽造、變造公債票，公司股票或其他有價證券者，處三年以上十
年以下有期徒刑，得併科三千元以下罰金。
